【裁判字號】    91,重上,39
【裁判日期】    920416
【裁判案由】    確認債權不存在
【裁判全文】
台灣高等法院高雄分院民事判決                      九十一年度重上字第三九號
    上  訴  人  丙○○
    訴訟代理人  孔福平律師
    被上訴人    甲○○
    被上訴人    乙○○
    訴訟代理人  蘇吉雄律師
                陳雅娟律師
右當事人間請求確認債權不存在事件，上訴人對於中華民國九十一年二月十八日臺灣
屏東地方法院九十年度重訴字第二六號第一審判決提起上訴，本院判決如左：
    主    文
上訴駁回。
第二審訴訟費用由上訴人負擔。
    事實及理由
一、被上訴人甲○○未於言詞辯論期日到場，核無民事訴訟法第三百八十六條各款所
    列情形，爰依被上訴人之聲請，由其一造辯論而為判決。
二、上訴人起訴主張：甲○○積欠伊新台幣（下同）二百九十二萬元債務，經伊起訴
    請求甲○○給付並獲判決勝訴確定。甲○○父親乙○○於該案訴訟中，預慮甲○
    ○將遭敗訴判決，而利用甲○○離家、無法親自收受送達之機，以代甲○○清償
    負債而提出不實之本票，分次向原審法院聲請對甲○○核發支付命令，經同院以
    八十九年度促字第一０一一號支付命令裁定甲○○應給付乙○○七百五十萬元、
    八十九年度促字第一一一０號支付命令裁定甲○○應給付乙○○八百七十五萬元
    ，均因未異議而確定。惟乙○○係以出售甲○○名下之土地二筆，得款計一千零
    一十二萬五千九百七十五元，並以甲○○名義向台灣土地開發信託投資公司（下
    稱台開公司）借款八百萬元，以為代甲○○清償債務之款項，該等款項遠超過乙
    ○○聲請支付命令所主張之代償債務金額，甲○○自無積欠乙○○任何代償債務
    。況乙○○縱然對甲○○取得代償債權，其竟未向任何債權人主張，並將甲○○
    名下唯一建物贈與甲○○妻李雲嶺（嗣經判決應回復甲○○名義確定），而未對
    之求償，顯然亦有免除甲○○之債務之意。而乙○○嗣據前開確定之支付命令聲
    請對甲○○名下唯一建物強制執行，影響伊債權之分配受償，爰訴請確認乙○○
    與甲○○間，前開支命令所載之債權均不存在。
三、乙○○則以：伊代甲○○清償債務計一千六百二十五萬元，其憑據即向原審法院
    聲請支付命令所提出之本票，乃代甲○○清償債務後自債權人取回者，自得請求
    甲○○返還。伊還款之資金，包括出售甲○○名下土地二筆計一千零十二萬五千
    九百七十五元及伊向台開公司之借款八百萬元，而台開公司之借款係以出售伊土
    地並其上曹啟鴻建物所得款及伊之存款清償，是扣除甲○○出售土地所得款項，
    伊對甲○○尚有六百十二萬四千零二十五元之債權存在等語，資為抗辯。
    甲○○則以：伊負債很多，都是由父親乙○○代為清償取回本票，大約就是聲請
    支付命令所提出之本票；有出售伊二筆土地還債，台開的八百萬元是伊借款，但
    伊本人沒有去還款；不知父親代償債務之確實金額等語，資為抗辯。
四、原審判決確認前開支付命令所載乙○○對甲○○之債權額，超過六百十二萬四千
    零二十五元部分不存在。上訴人就原判決確認乙○○對甲○○債權存在部分不服
    ，聲明原判決不利部分廢棄；廢棄部分，確認乙○○對甲○○之債權均不存在。
    被上訴人則聲明駁回上訴。
五、兩造所不爭執事項：(一)上訴人對甲○○有二百九十二萬元債權；(二)乙○○確有代
    甲○○清償債務；(三)乙○○聲請支付命令所提出之本票均為甲○○所簽發；(四)乙
    ○○代為清償甲○○債務之資金來源，包括先後於八十六年七月十六日、八十八
    年六月十四日出售甲○○名下二筆土地，得款各為五百三十九萬八千六百七十九
    元、四百七十二萬七千二百九十六元；(五)乙○○於八十六年六月十五日出售其名
    下土地暨其上曹啟鴻建物，得款五百三十五萬六千元，用以清償對台開公司之借
    款（本院卷七十九頁、一二二頁、一三五至一三六頁、一五一至一五二頁）。兩
    造所爭執之事項為：(一)乙○○代甲○○清償債務之總額若干？(二)乙○○代甲○○
    清償債務之資金來源為何？台開公司之借款八百萬元，係由何人清償？(三)乙○○
    對甲○○有無免除其代償所取得債權之意思？
六、按確定判決，除形成判決及身分判決外，依民事訴訟法第四百零一條之規定，其
    效力原則上僅及於當事人，此為既判力之人的範圍。上訴人非原審法院八十九年
    度促字第一０一一號及一一一０號支付命令之當事人，亦未具民事訴訟法第四百
    零一條規定之身分，自不受該支付命令既判力之拘束，是其以將影響其債權受償
    ，有即受確認判決之利益，提起本件確認之訴，並無違背面民事訴訟法第二百四
    十九條第一項第七款情形，合先敘明。乙○○主張其代甲○○清償債務計一千六
    百二十五萬元，業經持其自債權人取回、由甲○○簽發之本票聲請對甲○○發支
    付命令確定；上訴人固不爭執各該本票乃甲○○所簽發，惟以：八十九年促字第
    一０一一號支付命令聲請狀所附本票十六張，面額合計七百五十萬元，均未書明
    「作廢」字樣，與其餘合計面額八百七十五萬元之本票（即八十九年促字第一一
    一０號所附），其上均書明「作廢」對照，前者應非乙○○為甲○○清償所取回
    （本院卷二十七頁）為辯。經查，系爭本票合計一千六百二十五萬元，均以甲○
    ○名義簽發，業經本院調閱前揭聲請支付命令卷證無訛。而各該本票均係甲○○
    簽發用以借款，其總金額與甲○○對外負債，經乙○○代償者相當，且其上作廢
    或打叉字跡不是甲○○所為，業據甲○○陳明（本院卷一二二至一二三頁），並
    經證人即債權人鄭陳榮珠、鄭如南、施雪、陳時、陳水茂、謝順友、黃田池、林
    源山、林碧典、陳勝宗、黃秀英等證稱乙○○確有代甲○○清償所欠債務，用轉
    帳或本票或交付現金等方式，並取回本票（原審卷二一四至二一六頁），亦有乙
    ○○提出於八十六年間轉帳予鄭如南、陳時、陳水茂、賴金杏、謝順友、林碧典
    、陳萬枝、侯旨雄、楊桂鳳、林源山、王清汪、葉林利等之存摺往來資料為憑（
    原審卷五八至六一頁）。雖證人證述之金額與本票金額未全然吻合，惟證人於九
    十年間始到庭作證，距八十五年債權受償已數年之久，記憶不可能精確無誤，且
    其間之出入亦不排除包括利息之計算，是尚難據此認其證詞不實。而系爭本票固
    有部分經打叉並記載「作廢」，部分未有任何註記，惟此僅足以影響持票人據以
    行使其票據上權利，尚不影響其作為債權憑據之效力。上訴人以其為不同之記載
    ，及乙○○曾陳述「記載作廢乃恐遺失或遭他人再次行使」，互相對照，主張未
    書明「作廢」字樣之本票應非因清償而取回之本票，核係推測之詞，要難遽為認
    定有無清償事實之依據。從而，應認前開事證已足證明乙○○為甲○○清償之債
    務總額與其據以聲請支付命令之本票金額相符。
七、據兩造所陳明乙○○處理甲○○債務之資金來源，不外出售甲○○名下二筆土地
    、向台開公司借款、出售乙○○土地及其上曹啟鴻之建物。而乙○○所能證明其
    代甲○○清償之債務，為一千六百二十五萬元，已如前述，其中若係以甲○○資
    產變價所清償，自係乙○○代理甲○○所為清償，乙○○自不能主張自原債權人
    受讓取得此部分之債權。而據乙○○提出之屏東縣林邊鄉農會、林邊區漁會存摺
    資料（原審卷五八至六一頁、一三二至一三九頁）、買賣契約書三件（原審卷二
    二二至二二七頁、二三三至二三六頁）顯示：(一)乙○○為清理甲○○之債務，其
    處理不動產或借貸之先後順序為：八十六年七月三日經台開公司撥款八百萬元；
    同年七月十六日出售甲○○土地一筆，得款五百三十九萬八千六百七十九元（同
    年月二十六日匯入）；八十八年六月十四日出售甲○○土地一筆，得款四百七十
    二萬七千二百九十六元；八十六年六月十五日出售乙○○名下土地暨其上曹啟鴻
    建物，得款五百三十五萬六千元。(二)乙○○自八十六年六月四日起，即陸續轉帳
    予其所主張之債權人鄭如南等人，其後包括向台開公司之借款及出售甲○○第一
    筆土地之款項，均用以轉帳予乙○○所稱之債權人，並於八十六年八月一日轉帳
    六十萬元至台開公司帳戶。而乙○○確有為甲○○清理債務，業如前述，且兩造
    就乙○○還款資金中包括出售甲○○土地之價款計一千零十二萬五千九百七十五
    元，並不爭執，所爭執者乃向台開公司之借款八百萬元究係何人清償，即此部分
    用以清償甲○○債務之借款，究由何人負擔？經核對系爭台開公司借款八百萬元
    之「借戶繳款明細表」及乙○○提出之還款資料，包括前述存摺及匯款單等（原
    審卷八五頁、一四０至一四二頁），除於八十六年八月一日自乙○○林邊鄉農會
    匯款清償六十萬元（同年月二日入帳，與匯款日有時間上之落差），八十八年二
    月二十五日自乙○○林邊區漁會匯款清償六十萬元，餘款自八十八年六月十六日
    至同年七月十五日陸續匯款清償完畢，與八十六年六月十四、十五日乙○○出售
    右述不動產之日期一致，足認八十六年六月十六日以後償還台開公司之款項，確
    係乙○○處分不動產所得。再參酌甲○○自稱對於台開公司之借款，伊只曾支付
    一至二期利息，餘非伊清償等語，及對台開公司之匯款，除由乙○○帳戶直接匯
    款外，匯款單固以甲○○名義為之，但均由乙○○持有，且大部分款項由乙○○
    帳戶提領現金後匯出，足認實際均經由乙○○匯款，則甲○○固提供八十八年六
    月十四日出售土地之款項清償部分台開公司之借款，惟總括其就全部債務所提供
    之還款資金來源亦僅為出售二筆土地之款項，餘甲○○既未有另行清償之事實，
    應認均係由乙○○提供（至其是否向他人借款所得，或使用出售曹啟鴻建物所得
    款項，乃其與曹啟鴻間內部之關係，即非本件所應論究）。(三)以乙○○代甲○○
    清償之債務額一千六百二十五萬元，扣除出售甲○○土地款項計一千零十二萬五
    千九百七十五元，餘額六百一十二萬四千零二十五萬元，即係乙○○以自有資金
    為甲○○清償者，則乙○○主張因代償而取得對甲○○之債權，自屬有據。
八、上訴人主張乙○○有免除對甲○○債權之意思，無非以其未曾向任何債權人主張
    ，並將甲○○名下唯一建物贈與甲○○妻李雲嶺，未對之求償為據。惟債務之免
    除，應以意思表示為之（民法第三百四十三條），上訴人未能舉證乙○○曾為此
    免除之意思表示，其所陳無非揣測之詞，核難認乙○○有免除之意思。
九、綜上所述，應認乙○○對甲○○有六百一十二萬四千零二十五元之債權，上訴人
    請求確認原審法院八十九年度促字第一０一一號、第一一一０號支付命令所命甲
    ○○應對乙○○給付之債權，於超過六百一十二萬四千零二十五元之範圍不存在
    ，為有理由；餘請求確認債權在六百一十二萬四千零二十五元範圍內不存在，為
    無理由，不應准許。原審認被上訴人間存在有六百一十二萬四千零二十五元債權
    ，並於此範圍內，為上訴人敗訴判決，並無不合。上訴意旨指摘原判決此部分不
    當，求予廢棄改判，為無理由，應予駁回。又兩造其餘主張及攻擊防禦方法，對
    於終局判決不生影響，爰不予一一論究，附此敘明。
據上論結，本件上訴為無理由，依民事訴訟法第四百四十九條第一項、第七十八條，
判決如主文。
中      華      民      國    九十二    年      四      月     十六     日
                                      臺灣高等法院高雄分院民事第六庭
~B1審判長法官  許明進
~B2      法官  李炫德
~B3      法官  謝肅珍
右為正本係照原本作成。
如對本判決上訴，須於判決送達後二十日內向本院提出上訴狀，其未表明上訴理由者，應
於上訴後二十日內向本院提出上訴理由書（均須按他造當事人之人數附繕本）。上訴時應
提出委任律師或具有律師資格之人之委任狀，並依附註條文規定辦理。
~B法院書記官  邱麗莉
中      華      民      國    九十二    年      四      月     十五     日


司法院資訊處製作；財團法人民間司法改革基金會備份。
